【裁判字號】    91,訴,519
【裁判日期】    920213
【裁判案由】    偽造文書等
【裁判全文】
臺灣臺南地方法院刑事判決                          九十一年度訴字第五一九號
    公  訴  人  臺灣台南地方法院檢察署檢察官
    被      告  甲○○  男  四.
右列被告因偽造文書等案件，經檢察官提起公訴（八十九年度偵續字第一００號），
本院判決如左：
    主  文
甲○○無罪。
    理  由
一、公訴意旨略以：被告甲○○自民國八十一年八月間起即受告訴人乙○○之委託代
    為買賣股票，深得告訴人乙○○之信任，迨八十四年二月初，被告甲○○慫恿告
    訴人乙○○購買公債，並於同年二月十日帶告訴人乙○○至嘉義市康和綜合證券
    公司開立玉山銀行買賣公債帳戶，又於同年二月十三日與告訴人乙○○訂立合約
    書，由告訴人乙○○交付新台幣（下同）五十萬元予被告甲○○存入買賣公債帳
    戶，做為購買政府公債之用，詎料被告甲○○竟意圖為自己不法之所有，基於概
    括犯意，利用告訴人乙○○因信任伊而將印章、存摺交伊保管之便，於翌（十四
    ）日及同月二十日，連續二次盜蓋告訴人乙○○之印章，作成不實之取款憑條及
    匯款申請書，持以行使，將該五十萬元分做二筆，即四十萬元及十萬元，轉匯入
    被告甲○○在新營國際證券公司所開設之中國農民銀行帳戶後，予以侵吞入己，
    並未做為購買公債使用。嗣因告訴人乙○○多次追問購買公債之事，被告甲○○
    均無法交代，告訴人乙○○始覺可疑。因認被告甲○○涉犯刑法第二百十六條行
    使第二百十條之偽造文書罪嫌及同法第三百三十五條第一項之侵占罪嫌。
二、按犯罪事實應依證據認定之，無證據不得推定其犯罪事實；又不能證明被告犯罪
    者，應諭知無罪之判決，刑事訴訟法第一百五十四條、第三百零一條第一項分別
    定有明文。又刑事訴訟法上所謂認定犯罪事實之證據，係指足以認定被告確有犯
    罪行為之積極證據而言，該項證據自須適合於被告犯罪事實之認定，始得採為斷
    罪資料；認定犯罪事實所憑之證據，無論係直接證據或間接證據，其為訴訟上之
    證明，須於通常一般之人均不致有所懷疑，而得確信其為真實之程度者，始得據
    為有罪之認定，倘其證明尚未達到此一程度，而有合理之懷疑存在，復無其他調
    查途徑可尋，法院即應為無罪之判決；再按告訴人之告訴，係以使被告受刑事追
    訴為目的，是其陳述是否與事實相符，仍應調查其他證據以資審認，最高法院二
    十九年上字第三一０五號、七十六年台上字第四九八六號、五十二年臺上字第一
    三００號分別著有判例可資參照。
三、本件公訴人認被告甲○○涉犯前揭罪嫌，無非係以右揭犯罪事實，業據告訴人乙
    ○○指訴甚詳，並有取款憑條、匯款申請書各二件、合約書、存款明細分戶帳各
    一件附卷可稽。經比對取款憑條及匯款申請書影本之筆跡，無論國字或阿拉伯數
    字，其自形、筆序、神韻，與告訴人乙○○之筆跡均顯不相同，然與被告之筆跡
    則以肉眼觀察即可看出極為神似，是該筆款項係由被告擅自匯出甚明。又被告經
    告訴人乙○○一再追問購買公債之事，因無法交代，為掩飾其侵占犯行，曾於八
    十五年三月二十四日簽立所謂「借據」一紙，表明係向被害人乙○○「借貸」款
    項，包括股票八十萬元、「國債五十萬元」、現金一百萬元，計二百三十萬元，
    並簽發本票為據，有借據及本票影本各一件附卷可稽，被告雖辯稱：係告訴人乙
    ○○率人以暴力迫其所簽云云，然未能舉證以實其說，且被告不僅從未報警究辦
    ，更於八十七年十二月十六日以存證信函告知告訴人乙○○，略謂：伊同意每個
    月繼續償還一萬元等語，有存證信函影本在卷可稽，被告所辯顯不足採信，為其
    所憑論據。訊之被告甲○○固坦承受告訴人乙○○之委託購買股票及約定代購公
    債，並將告訴人乙○○所交付用以合夥購買公債之五十萬元，分別於八十四年二
    月十四日，及同年月二十日匯入其中國農民銀行帳戶，及積欠告訴人乙○○現金
    借款九十九萬九千元之事實，惟堅詞否認右揭行使偽造文書及侵占犯行，並辯稱
    ：告訴人乙○○玉山銀行之存摺、印章係由告訴人乙○○自行保管，是時係約定
    二人合夥購買公債，惟因伊籌不出五十萬元購買公債，告訴人乙○○乃將同意將
    該筆五十萬元之款項用來購買股票，其中四十萬元係用以支付九十年二月十五日
    之股票交割款三十六萬九千元，另其中之十萬元則由以支付八十四年二月二十一
    日之股票交割款二萬四千一百九十元，又卷附八十五年三月二十四日之借據係告
    訴人乙○○授意其胞弟帶同流氓恐嚇脅迫伊所簽立等語。
四、經查：
  (一)告訴人乙○○於玉山商業銀行之活期存款帳戶，帳號：00000000000
    0之七於八十四年二月十日開戶，於同年二月十三日匯款存入五十萬元之後，分
    別於同年二月十四日及二月二十日以轉帳匯款及提現匯出之方式，轉匯入被告用
    以買賣股票之中國農民銀行00000000000號帳號內，被告該農民銀行
    之帳戶嗣於同年二月十五日及同年二月二十一日各支出三十六萬九千元及二萬四
    千一百九十元款項之事實，有玉山商業銀行嘉義分行八十九年七月二十日玉嘉義
    字第八九００七一０號函及函附之該行活期儲蓄存款取款憑條二紙、匯款申請書
    一紙，及中國農民銀行存款明細分戶帳一紙存卷（詳八十九年度偵續字第一００
    號卷第二九頁至第三一頁，八十九年度營偵字第二八號卷一０四頁）可憑，合先
    敘明。
  (二)依告訴人乙○○不爭執其真正之八十四年二月十三日合約書，告訴人乙○○與被
    告於合約書第一條約定：「甲方（即告訴人乙○○）願以現金存款新台幣伍拾萬
    元整全權委託乙方（即被告）買賣政府公債及各種有價證券。」；第三條約定：
    「基於信託關係，甲方之現金存放於甲方名義下之玉山商業銀行嘉義分行活期儲
    蓄存款帳號：000000000000之七供乙方統籌運用。」等語，此觀之
    卷附之合約書自明（詳八十九年度營偵字第二八號卷第十頁，另被告於立約時係
    以偏名「林彥伯」之名義訂約乙情，亦經本院八十八年度訴字第九三九號刑事判
    決予以確認，有該刑事判決一份在本院卷第十七頁、第十八頁可參）。是依該合
    約書之約定內容，告訴人乙○○在玉山商業銀行之前開五十萬元，既已約定全權
    委被告買賣政府公債及各種有價證券，被告並可統籌運用，被告自有權由玉山商
    業銀行之帳戶內以轉帳匯款及提現匯出之方式，統籌運用該筆五十萬元之資金用
    以購買政府公債或股票等有價證券。
  (三)八十四年二月十三日被告在國際綜合證券新營分公司之股票交易帳戶，融券賣出
    「中紡」股票二十張，應支付交割款三十六萬九千元；又於同年二月十八日融券
    賣出「台化」股票二十張、「中石化」股票十張、「榮化」股票二十張，計應收
    二百三十二萬四千一百五十元，另於同日則融資買入「台化」股票二十張、「中
    石化」股票十張、「榮化」股票二十張，計應支出二百三十四萬八千三百四十元
    ，經扣減後尚應支付交割款二萬四千一百九十元，有國際綜合證券股份有限公司
    新營分公司之客戶交易明細表在卷（詳八十七年度營偵字第一四六七號卷第九七
    頁、第九八頁，本院卷第七一頁）可考，經核被告前開農民銀行帳戶，確分別於
    八十四年二月十五日及同年月二十一日各支出三十六萬九千元及二萬四千一百九
    十元之款項，已如前述。準此，再參以前揭(二)之說明，被告辯稱：告訴人乙○○
    同意將該筆五十萬元之款項用來購買股票，其中四十萬元係用以支付九十年二月
    十五日之股票交割款三十六萬九千元，另其中之十萬元則由以支付八十四年二月
    二十一日之股票交割款二萬四千一百九十元乙情，應非虛妄。
  (四)告訴人乙○○自八十一年八月起即委由被告買賣股票，迄八十五年三月二十四日
    ，始以卷附被告所簽立之借據一紙（詳八十九年度營偵字第二八號卷第十一頁）
    以為結算，期間交付被告金額最多的一次係為購買華南銀行之股票，每張為二十
    多萬元，共計購買六張，在委由被告購買股票長達三年六月之期間未曾與被告結
    算，玉山商業銀行之存摺、提款卡由被告保管，印章於開戶後半年，被告才交還
    ，另曾示被告應購買何種股票及買價，且對被告代為購買股票乙節亦有知悉乙情
    ，為告訴人乙○○於本院調查時所自承（詳本院卷第二四頁、第二五頁、第五十
    頁、第八九頁、第九十頁）。是依告訴人乙○○自承之「一次」交付與被告購買
    股票之金額曾多達一百多萬元，期間並曾「指示」被告購買股票之種類及股價，
    且對被告購買股票乙情有所知悉，另於卷附（詳八十九年度營偵字第二八號卷第
    五頁）八十八年十二月二十七日之刑事告訴狀指訴：「．．．八十四年二月間告
    訴人『鑑於股價起起落落』，無暇去注意何時應買或應賣．．．。」等情以觀，
    衡諸常情，告訴人乙○○實無於歷三年六月之久，陸續交付被告金錢購買股票，
    而未曾結算虧損之理。因之，得否以告訴人乙○○顯悖於常情之指訴，據為被告
    認罪科刑之依據，已非無疑。
  (五)告訴人乙○○於國際綜合證券股份有限新營分公司及康和綜合證券股份有限公司
    之帳戶內，固查無證券買賣之交易資料，有康和綜合證券股份有限公司八十七年
    十二月八日康證管字第四六八號、國際綜合證券股份有限公司八十七年十二月四
    日（八七）國際證營字第三八七號及九十一年七月九日（九一）國際證營字第四
    五三號函在卷（詳八十七年度營偵字第一四六七號卷第六八頁、第七二頁，本院
    卷第十三頁）可參。惟告訴人乙○○苟未同意以被告前開國際綜合證券股份有限
    公司新營分公司之帳戶為股票交易者，大可於被告私自以己身在國際綜合證券股
    份有限公司新營分公司之帳戶為股票交易後，即終止委託或堅持以自己前揭開立
    之帳戶為證券之交易行為，是尚難執告訴人乙○○指訴被告以其本身之帳戶為股
    票交易行為，即為不利被告之認定。另告訴人乙○○據以指訴被告涉犯前揭侵占
    罪嫌之八十五年三月二十四日之收據一紙，被告固能未對其係在告訴人乙○○率
    眾以暴力迫其所簽乙節，舉證以實其說，惟姑不論何以未據實將合夥買賣公債一
    情於「借據」中載明，告訴人乙○○既一再主張該「借據」係其自八十一年八月
    起委由被告買賣股票之結算書，衡情，亦無載為「借據」之理。從而，得否捨前
    開八十四年二月十三日之合約書約定內容，而據告訴人乙○○悖於常理之指訴，
    並據該「借據」認被告承諾返還五十萬元之政府公債借款，而遽入人罪，誠有疑
    義。
五、綜上所述，股票既為有價證券之一種，被告依雙方簽訂合約書之內容，又可統籌
    運用該筆五十萬元之資金用以購買政府公債或股票等有價證券，被告辯稱其中四
    十萬元係用以支付九十年二月十五日之股票交割款三十六萬九千元，另其中之十
    萬元則由以支付八十四年二月二十一日之股票交割款二萬四千一百九十元乙情，
    又顯非虛妄，詳如前述，再佐以告訴人乙○○於八十七年九月九日另案（八十七
    年度營偵字第一四六七號）告訴被告涉嫌詐欺、侵占一案之刑事告訴狀載稱：「
    ．．．而當時被告意圖自己不法之所有，先以『林彥伯』與人簽訂委託購買政府
    公債及各種有價證券之合約。並以優厚利息與紅利招攬．．．使人誤信為良好投
    資條件，紛紛委託被告代為辦理，由告訴人經手及告訴人出資總共為二百三十萬
    元（其中八十萬元購買股票，五十萬元購買國家公債．．．。」等語，經核與該
    合約書之內容大致相符，而未見告訴人指訴被告有何盜蓋印章盜領款項之不法情
    事，益證被告將該五十萬元分二筆匯入其前開中國農民銀行帳戶之行為，係經告
    訴人乙○○授權之合法行為無疑，縱被告與告訴人乙○○因委託購買股票及約定
    代購公債生有紛爭，亦僅屬民事債務糾葛，尚難據此課以刑責。本件公訴意旨所
    據之積極證據所為之證明並未達到於通常之人均不致有所懷疑，而得確信其為真
    實之程度，故不能遽為被告有罪之判斷。此外復查無其他積極證據足資認定被告
    有公訴人指訴之前揭不法犯行，揆諸前述規定，既不能證明被告犯罪，自應諭知
    無罪之判決。
據上論斷，應依刑事訴訟法第三百零一條第一項，判決如主文。
本案經檢察官熊家興到庭執行職務。
中      華      民      國      九十二      年      二    月    十三    日
                                            臺灣臺南地方法院刑事第二庭
                                                審判長法官  侯明正
                                      法官  鄧希賢
                                                      法官  陳金虎
右正本證明與原本無異。
如不服本判決，應於判決送達後十日內，向本院提出上訴狀。
中      華      民      國      九十二      年      二    月    十四    日
                                                書  記  官  楊建新


司法院資訊處製作；財團法人民間司法改革基金會備份。
